ACORDAO-COMPLETO-2483548

ACÓRDÃO 8657/2021 ATA 23/2021 - SEGUNDA CÂMARA

VISTOS, relatados e discutidos estes autos de tomada de contas especial instaurada em desfavor de Areski Damara de Omena Freitas Junior, prefeito do Município de União dos Palmares (AL) entre 2009-2012, em razão da impugnação total das despesas realizadas com recursos repassados ao município pelo Ministério do Turismo para a execução do Convênio 446/2010, firmado entre as partes, no valor de R$ 210.000,00, sendo R$ 200.000,00 de responsabilidade da União e R$ 10.000,00 correspondentes à contrapartida do município,
ACORDAM os Ministros do Tribunal de Contas da União, reunidos em Sessão da 2ª Câmara, diante das razões expostas pelo Relator, em:
9.1 julgar irregulares, nos termos dos arts. 1º, inciso I, 16, inciso III, alíneas "b", da Lei nº  8.443, de 16 de julho de 1992, c/c os arts. 19, parágrafo único e 23, inciso III, da mesma Lei, as contas do responsável Areski Damara de Omena Freitas Junior;
9.2 aplicar ao responsável Areski Damara de Omena Freitas Junior, a multa prevista no art. 58, inciso I, da Lei nº  8.443, de 1992, c/c o art. 267 do Regimento Interno, no valor de R$ 30.000,00 (trinta mil reais) , fixando-lhe o prazo de quinze dias, a contar da notificação, para que comprove, nos termos do art. 214, inciso III, alínea "a", do Regimento Interno, o recolhimento da dívida aos cofres do Tesouro Nacional, atualizada monetariamente desde a data deste acórdão até a do efetivo recolhimento, se paga após o vencimento, na forma da legislação em vigor;
9.3 autorizar, desde logo, se requerido, com fundamento no art. 28, inciso I, da Lei nº  8.443, de 1992, c/c o art. 217, §§ 1º e 2º do Regimento Interno, o parcelamento das dívida referida em até 36 parcelas, incidindo, sobre cada parcela, corrigida monetariamente, os correspondentes acréscimos legais, fixando-lhe o prazo de quinze dias, a contar do recebimento da notificação, para comprovar o recolhimento da primeira parcela, e de trinta dias, a contar da parcela anterior, para comprovar os recolhimentos das demais parcelas, alertando o responsável de que a falta de comprovação do recolhimento de qualquer parcela importará no vencimento antecipado do saldo devedor, nos termos do § 2º do art. 217 do Regimento Interno;
9.4 autorizar, desde logo, a cobrança judicial das dívidas, nos termos do art. 28, inciso II, da Lei nº  8.443, de 1992, caso não atendida a notificação;
9.5 dar ciência deste acórdão ao responsável, informando-o de que seu inteiro teor, incluindo relatório e voto que o fundamentam, pode ser acessado em www.tcu.gov.br/acordaos;
9.6 enviar cópia deste acórdão à Procuradoria da República em Alagoas, informando-a de que o inteiro teor da deliberação, incluindo relatório e voto, pode ser acessado em www.tcu.gov.br/acordaos.

Tomada de Contas Especial instaurada pelo Ministério do Turismo (MTur), em desfavor do Sr. Areski Damara de Omena Freitas Junior, prefeito do município de União dos Palmares - AL na gestão 2009-2012, em razão da impugnação total das despesas do Convênio 446/2010 - Siconv 734951 (peça 1, p. 39-57), firmado entre o Ministério e o Município referidos, e que tinha por objeto o apoio à realização do Projeto intitulado "Festival Cultural e Paz", em razão de irregularidades na execução física e financeira

Segunda Câmara

Município de União dos Palmares (AL).

3. Responsável: Areski Damara de Omena Freitas Junior (CPF XXX.374.144-XX).

13.1. Ministros presentes: Bruno Dantas (Presidente), Aroldo Cedraz e Raimundo Carreiro (Relator).
13.2. Ministro-Substituto convocado: Marcos Bemquerer Costa.
13.3. Ministro-Substituto presente: André Luís de Carvalho.

RAIMUNDO CARREIRO

Trata-se de Tomada de Contas Especial instaurada em desfavor de Areski Damara de Omena Freitas Junior, prefeito do Município de União dos Palmares (AL) entre 2009-2012, em razão da impugnação total das despesas realizadas com recursos repassados ao município pelo Ministério do Turismo para a execução do Convênio 446/2010, firmado entre as partes. O objeto do convênio era incentivar o turismo, por meio do apoio à realização do Projeto intitulado "Festival Cultural e Paz", no valor de R$ 210.000,00, sendo R$ 200.000,00 de responsabilidade da União, integralmente repassados, e R$ 10.000,00 correspondentes à contrapartida do município.
FASE INTERNA
O tomador de contas, cujo relatório conclusivo se encontra à peça 1, p. 161/165, constatou as irregularidades na utilização dos recursos repassados, as quais relaciono (peça 1, p. 130 e 79) , com débito no valor total transferido. Atribuiu a responsabilidade ao ex-prefeito, na condição de gestor dos recursos.
0. O termo de ratificação de inexigibilidade de licitação fornecido não foi aceito.
0. Cartas de exclusividade não foram aceitas - referentes aos artistas Cristina Mel, Eveny e Banda, Giovannine e Banda, Gênesis e Banda, Som da Colheita, Sarah Farias e Mara Maravilha.
0. Não foram aceitas fotos dos artistas Gênesis e Banda, Som da Colheita, Eveny e Banda, Sarah Farias e Banda e Giovannine e Banda.
0. Não constava da prestação de contas certidões negativas de débito (FGTS, INSS e Fazenda Nacional) da empresa Apoio 4 Eventos.
A Controladoria Geral da União (CGU) , em relatório de auditoria (peça 1, p. 189/192) , acompanhou o parecer do Tomador de Contas. Destarte, certificou a irregularidade das contas em apreciação (peça 1, p.193) , tendo a autoridade ministerial competente atestado haver tomado conhecimento de suas conclusões (peça 1, p. 203) .
EXAME PRELIMINAR
O disposto no art. 10 da IN n.º 71, de 2012 foi observado, uma vez que constam dos autos os documentos elencados no referido dispositivo normativo que se enquadram ao caso vertente e que possibilitam a análise do mérito da questão em debate e o amplo exercício do contraditório e do direito de defesa.
CITAÇÃO E AUDIÊNCIA
O ex-prefeito, foi citado e chamado em audiência nos termos do ofício de peça 17:
ALEGAÇÕES DE DEFESA quanto à irregularidade detalhada a seguir:
Irregularidade: não comprovação da boa e regular execução física de parte do objeto do Convênio 446/2010 (Siconv 734951) , celebrado entre o Ministério do Turismo e o município de União dos Palmares/AL, e que tinha por objeto o apoio à realização do Projeto intitulado "Festival Cultural e Paz";
Conduta: não apresentação de imagens (fotografias ou filmagens) ou outros documentos capazes de provar a realização das apresentações dos artistas/bandas Giovannine, Sarah Farias, Gênesis, Som da Colheita e Eveny;
Dispositivos violados: art. 37, caput, c/c o art. 70, parágrafo único, da Constituição Federal/1988; art. 93, do Decreto-lei 200/1967; art. 66, do Decreto 93.872/1986; cláusula décima segunda, parágrafo segundo, item "f", do Termo de Convênio.
RAZÕES DE JUSTIFICATIVA quanto à irregularidade detalhada a seguir:
Irregularidade 1: contratação da empresa L. Carvalho da Silva Produções - Apoio 4 Eventos por meio de dispensa de licitação com base no art. 24, IV, da Lei 8.666/1993, sem que tal contratação se encaixasse na modalidade de dispensa de licitação prevista no citado dispositivo;
Conduta: assinar contrato por meio de dispensa de licitação sem justificativas compatíveis com os requisitos legais (Lei 8.666/1993, art. 24, IV) , indo de encontro com o entendimento do TCU no Acórdão 1138/2011-TCU-Plenário (rel. Min. Ubiratan Aguiar) , no que diz respeito à contratação emergencial;
Dispositivos violados: art. 37, caput e inciso XXI, da Constituição Federal/1988; arts. 2° e 24, IV, da Lei 8.666/1993; Acórdão 1138/2011-TCU-Plenário (rel. Min. Ubiratan Aguiar) .
RAZÕES DE JUSTIFICATIVA quanto à irregularidade detalhada a seguir:
Irregularidade 2: não apresentação de certidões negativas de débito (FGTS, INSS e Fazenda Nacional) relativas à empresa L. Carvalho da Silva Produções - Apoio 4 Eventos;
Conduta: não apresentar as certidões negativas de débito (FGTS, INSS e Fazenda Nacional) relativas à empresa L. Carvalho da Silva Produções - Apoio 4 Eventos;
Dispositivos violados: art. 37, caput, da Constituição Federal/1988; art. 29, incisos III e IV, da Lei 8.666/1993.
RAZÕES DE JUSTIFICATIVA quanto à irregularidade detalhada a seguir:
Irregularidade 3: contratação irregular de intermediário entre o ente público e os artistas ou empresários exclusivos, no âmbito do processo de inexigibilidade de licitação que teve como objeto a contração da empresa L. Carvalho da Silva Produções - Apoio 4 Eventos (paga com recursos do Convênio 446/2010 - Siconv 734951) , ocasionada pela utilização indevida de inexigibilidade de licitação, visto que a interposta apresentou meras cartas de exclusividade restritas às datas e localis dos eventos, sem registro em cartório, e não publicada no Diário Oficial, as quais não se caracterizam como contrato de exclusividade válido para fins de contratação via inexigibilidade de licitação;
Conduta: autorizar a contratação por inexigibilidade de licitação da empresa L. Carvalho da Silva Produções - Apoio 4 Eventos como intermediária de bantas e artistas, e assinara o contrato de prestação de serviços com essa empresa, que não possuía contratos de exclusividades válidos para fins de contratação por inexigibilidade;
Dispositivos violados: art. 37, caput, da Constituição Federal/1988; art. 25, III, da Lei 8.666/1993; Acórdão 96/2008-TCU-Plenário.
O responsável se manifestou às peças 24/32 e 39/40.
ANÁLISE DE MÉRITO 
A seguir, com fundamento no art. 1º, § 3º, inciso I, da Lei nº 8.443, de 1992, transcrevo excerto do exame da matéria tratada nos autos levado a efeito Secretaria de Controle Externo de Tomada de Contas Especial (SecexTCE) à peça 42, ratificado pelo responsável pela unidade técnica à peça 44.
HISTÓRICO
O convênio foi firmado no valor de R$ 210.000,00, sendo R$ 200.000,00 à conta do concedente e R$ 10.000,00 referentes à contrapartida do convenente. Teve vigência de 22/5/2010 a 20/12/2010, com mais trinta dias para a apresentação da prestação de contas. Os recursos foram liberados por meio da Ordem Bancária 2010OB80157912 (peça 1, p. 60) , em 10/11/2010.
A prestação de contas e complementações enviadas por meio dos Ofícios 118/2011, 213/2011, 303/2011 e 148/2012 (peça 1, p. 66, 67, 73 e 124) foram analisadas por meio das Notas Técnicas 267/2011, 42/2012, 51/2012 e 239/2013 (peça 1, p. 68-71, 75-80, 115-120 e 128-134) .
O fundamento para a instauração da Tomada de Contas Especial, conforme apontado nas Notas Técnicas 42/2012 e 239/2013, foi a reprovação da execução física e financeira, em decorrência de:
apresentação de fotografias/filmagens que não comprovavam as apresentações das bandas Giovannine, Sarah Farias, Gênesis, Som da Colheita e Eveny;
não encaminhamento de Termo de Ratificação da dispensa de licitação assinada pelo prefeito;
não encaminhamento de cópia dos contratos de exclusividade da empresa contratada com os artistas que se apresentaram no evento, pois as cartas de exclusividade e contratos de cessão de direitos encaminhados são restritos ao dia da apresentação, em desacordo com o estabelecido no Acórdão 96/2008-TCU-Plenário (rel. Benjamin Zymler) .,
	Por meio do Ofício 1330/2013/CGCV/SPOA/SE/MTur (peça 1, p. 125-127) , o Ministério do Turismo notificou o responsável e o município de União dos Palmares - AL da reprovação da prestação de contas, requerendo a devolução dos recursos.
	Diante do não saneamento das irregularidades apontadas e da não devolução dos recursos, instaurou-se a Tomada de Contas Especial. No Relatório de Tomada de Contas Especial (Peça 1, p. 161-165) , conclui-se que o prejuízo importaria no valor total dos recursos repassados, imputando-se a responsabilidade ao Sr. Areski Damara de Omena Freitas Junior, prefeito do município de União dos Palmares - AL na gestão 2009-2012, uma vez que foi o gestor do convênio.
	O Relatório de Auditoria 1558/2015 da Controladoria Geral da União (Peça 1, p. 189-192) também chegou às mesmas conclusões. Após serem emitidos o Certificado de Auditoria, o Parecer do Dirigente e o Pronunciamento Ministerial (peça 1, p. 193, 194 e 203) , o processo foi remetido a esse Tribunal.
Já no âmbito do TCU, a Secex-PE, que inicialmente atuou no processo, verificou a falta de documentos da prestação de contas que seriam essenciais para sua análise e propôs a realização de diligência ao Ministério do Turismo para que encaminhasse tais documentos (peça 3) .
A diligência ao Ministério do Turismo foi realizada por meio do Ofício 0523/2017-TCU/SECEX-PE, de 12/4/2017 (peça 5) , o qual foi devidamente entregue (peça 6) e respondido (peças 7, 8 e 9) . 
A partir da análise da resposta do Ministério do Turismo e dos demais documentos constantes dos autos, foi promovida a citação e a audiência do Sr. Areski Damara de Omena Freitas Junior, Prefeito Municipal de União dos Palmares - AL à época dos fatos, para que apresentasse suas alegações de defesa pela não comprovação da boa e regular execução física de parte do objeto do Convênio 446/2010, bem como, apresentasse suas razões de justificativa pela contratação da empresa L. Carvalho da Silva Produções - Apoio 4 Eventos por meio de dispensa de licitação, pela não apresentação de certidões negativas de débito (FGTS, INSS e Fazenda Nacional) relativas à empresa L. Carvalho da Silva Produções - Apoio 4 Eventos e pela utilização indevida de inexigibilidade de licitação para contratação de artistas  (peça 13, p. 5-8; peça 14; peça 15; peça 17; peça 18) .  
Ao analisar as alegações de defesa e razões de justificativa apresentadas pelo responsável (peças 24-32) , a unidade técnica propôs o julgamento pela irregularidade das contas do responsável, nos termos do art. 202, § 6º, do Regimento Interno do Tribunal de Contas da União (RI-TCU) , procedendo-se à sua condenação em débito e à aplicação das multas previstas no arts. 57 e 58, inciso II, da Lei 8.443/1992 (peças 33-35) .
Entretanto, após o envio do processo ao Ministério Público junto ao TCU (MPTCU) , o responsável apresentou, intempestivamente, novos elementos (peça 36) , de forma que o Ministro Relator, após proposta do MPTCU (peça 37) , determinou a restituição do processo a esta Secretaria para análise dos novos elementos apresentados (peça 38) .
Destaca-se que, após o despacho do Ministro Relator, o responsável apresentou mais elementos (peças 39-40) . 
A seguir, passa-se a reanalisar o mérito levando-se em consideração os novos elementos apresentados.
EXAME TÉCNICO
Das Questões Preliminares
Em suas alegações de defesa, o responsável levanta duas questões preliminares:
Dispensa da instauração da Tomada de Contas Especial, pois o valor do débito é inferior a R$ 100.000,00, conforme art. 6° da IN 71/2012 (peça 24, p. 23-26) ;
Não é possível responsabilizar o gestor sem comprovar a existência de dolo e culpa (peça 24, p. 26-28) .
Análise
Em relação à primeira questão argumentada, salienta-se que a TCE foi instaurada, pois, apesar de o referido débito, atualizado monetariamente até 1º/1/2017, limitar-se a R$ 84.815,50 (peça 12) , não se aplica o disposto no art. 6º, inciso I, da IN/TCU 71/2012, modificada pela IN/TCU 76/2016, conforme preceitua o § 1º do citado dispositivo normativo, tendo em vista que o Sr. Areski Damara de Omena Freitas Junior está arrolado em outras duas Tomadas de Contas Especial no âmbito deste Tribunal (TC Processo 013.797/2013-1 e TC Processo 043.453/2018-0) , cuja soma dos débitos é superior a R$ 100.000,00.
Já em relação à segunda questão, convém destacar o que preceitua o art. 93 do Decreto-Lei 200/1997:
Art. 93. Quem quer que utilize dinheiros públicos terá de justificar seu bom e regular emprego na conformidade das leis, regulamentos e normas emanadas das autoridades administrativas competentes.
De acordo com esse dispositivo, constitui ônus do responsável evidenciar o regular emprego da integralidade dos recursos públicos por ele geridos, por meio de documentação consistente, apta a demonstrar cabalmente os gastos efetuados na execução do objeto ajustado.
Assim, independentemente de dolo ou culpa, cabe ao gestor comprovar a boa e regular aplicação dos recursos públicos, de modo que, não o fazendo, sujeita-se à imputação de débito, sob a presunção de irregularidade na aplicação dos recursos, consoante dispõe a jurisprudência (ver Decisão 225/2000-TCU - 2ª Câmara) .
Portanto, as ações de ressarcimento no âmbito do controle externo não requerem a presença de dolo ou má-fé, podendo haver responsabilização com a presença do elemento culpa. Não se exige, portanto, para a imputação de débito no âmbito desta Corte de Contas, a presença de dolo. Esta Corte de Contas deixou assente o seguinte entendimento no Acórdão 5547/2019-TCU-Primeira Câmara:
A regra prevista no art. 28 da Lindb (Decreto-lei 4.657/1942) , que estabelece que o agente público só responderá pessoalmente por suas decisões ou opiniões técnicas em caso de dolo ou erro grosseiro, não se aplica à responsabilidade financeira por dano ao erário. O dever de indenizar prejuízos aos cofres públicos permanece sujeito à comprovação de dolo ou culpa, sem qualquer gradação, tendo em vista o tratamento constitucional dado à matéria (art. 37, § 6º, da Constituição Federal) . 
Das Graves Infrações às Normas Legais
Conforme consta do Ofício 4492/2019-TCU/Seproc (peça 17) , de 14/9/2019, o responsável foi instado, em sede de audiência, a apresentar razões de justificativa para as seguintes irregularidades:
contratação da empresa L. Carvalho da Silva Produções - Apoio 4 Eventos por meio de dispensa de licitação com base no art. 24, IV, da Lei 8.666/1993, sem que tal contratação se encaixasse na modalidade de dispensa de licitação prevista no citado dispositivo;
não apresentação de certidões negativas de débito (FGTS, INSS e Fazenda Nacional) relativas à empresa L. Carvalho da Silva Produções - Apoio 4 Eventos;
contratação irregular de intermediário entre o ente público e os artistas ou empresários exclusivos, no âmbito do processo de inexigibilidade de licitação que teve como objeto a contração da empresa L. Carvalho da Silva Produções - Apoio 4 Eventos (paga com recursos do Convênio 446/2010 - Siconv 734951) , ocasionada pela utilização indevida de inexigibilidade de licitação, visto que a interposta apresentou meras cartas de exclusividade restritas às datas e locais dos eventos, sem registro em cartório, e não publicada no Diário Oficial, as quais não se caracterizam como contrato de exclusividade válido para fins de contratação via inexigibilidade de licitação.
Em relação à dispensa de licitação, o responsável, em suas alegações de defesa, argumenta que a situação de emergência se caracterizou, porquanto, uma vez malogrado o festival artístico/musical, anunciado e esperado pela população, haveria franco prejuízo ao lazer, direito social garantido pelo art. 6º e art. 217, § 3º, ambos da Constituição Federal, que deve ser incentivado pelo Poder Público como forma de promoção social (peça 24, p. 14) .
Em relação à segunda irregularidade, o responsável apresentou as seguintes certidões negativas da L. Carvalho da Silva Produções - Apoio 4 Eventos: Regularidade do FGTS (peça 24, p. 18) , tributos federais e dívida ativa da União (peça 24, p. 18) e contribuições previdenciárias (peça 24, p. 18) .
Por fim, no que diz respeito a terceira irregularidade, o responsável alega que não houve ágio ou comissão em cima do preço final, pois, apesar de o pagamento ter sido feito à empresa contratada, os recibos foram assinados pelos respectivos artistas (peça 24, p. 19) .
Análise
Conforme consta do ajuste celebrado entre a Prefeitura Municipal de União dos Palmares - AL e a empresa L. Carvalho da Silva Produções - Apoio 4 Eventos para locação de palco e equipamentos para apresentações artísticas destinadas ao "Festival Cultural e Paz", a contratação ocorreu por meio de dispensa de licitação com base no art. 24, IV, da Lei 8.666/1993 (peça 8, p. 406) , que diz:
Art. 24.  É dispensável a licitação:
IV - nos casos de emergência ou de calamidade pública, quando caracterizada urgência de atendimento de situação que possa ocasionar prejuízo ou comprometer a segurança de pessoas, obras, serviços, equipamentos e outros bens, públicos ou particulares, e somente para os bens necessários ao atendimento da situação emergencial ou calamitosa e para as parcelas de obras e serviços que possam ser concluídas no prazo máximo de 180 (cento e oitenta) dias consecutivos e ininterruptos, contados da ocorrência da emergência ou calamidade, vedada a prorrogação dos respectivos contratos;
Entretanto, não resta dúvida de que a situação emergencial não estava devidamente caracterizada no presente caso, nos termos da própria lei e do entendimento firmado pelo TCU na Decisão 347/1994 - Plenário, contrariando, por conseguinte, o inciso XXI do art. 37 da Constituição Federal e o artigo 2º, caput, da mencionada Lei (Acórdão 1138/2011-TCU-Plenário, rel. Min. Ubiratan Aguiar) , pois a realização de festival artístico/musical não se encaixa em tal situação.
Sobre a irregularidade descrita no item b, foram apresentadas, na resposta protocolada pelo responsável, as certidões negativas da L. Carvalho da Silva Produções - Apoio 4 Eventos emitidas pela Caixa Econômica Federal referente à Regularidade do FGTS (peça 24, p. 18) e pelo Ministério da Fazenda relativas aos tributos federais e à dívida ativa da União (peça 24, p. 18) e às contribuições previdenciárias e às de terceiros (peça 24, p. 18) .
A primeira certidão foi emitida em 6/5/2010 e foi válida até 4/6/2010, a segunda foi emitida em 14/12/2009 e foi válida até 12/6/2010, enquanto a terceira foi emitida em 6/5/2010 e foi válida até 2/11/2010.
Tendo em vista que o contrato entre a Prefeitura Municipal de União dos Palmares - AL e a empresa L. Carvalho da Silva Produções - Apoio 4 Eventos foi assinado em 22/5/2010 (peça 8, 405-410) , data em que todas as certidões se encontravam válidas, o Sr. Areski Damara de Omena Freitas Junior logrou êxito em elidir essa irregularidade.
Por fim, no que diz respeito ao não encaminhamento de cópia dos contratos de exclusividade da empresa contratada com os artistas que se apresentaram no evento, o responsável alega, em suas razões de justificativa, que não houve ágio ou comissão em cima do preço final, pois, apesar de o pagamento ter sido feito à empresa contratada, os recibos foram assinados pelos respectivos artistas, o que comprovam que o valor pago pela Prefeitura de União dos Palmares foi rigorosamente o preço real fixado pelas bandas para shows dessa natureza (peça 24, p. 19) .
Entretanto, o art. 25, III, da Lei 8.666/1993, afirma que é inexigível a licitação quando houver inviabilidade de competição, em especial, para contratação de profissional de qualquer setor artístico, diretamente ou através de empresário exclusivo, desde que consagrado pela crítica especializada ou pela opinião pública.
Além disso, a jurisprudência do TCU é sólida no sentido de que a contratação de artistas consagrados por meio de inexigibilidade de licitação (art. 25, inciso III, da Lei 8.666/1993) somente deve ocorrer com a apresentação de contrato de exclusividade dos artistas com o empresário contratado. 
O contrato de exclusividade não pode ser substituído por autorização que confere exclusividade apenas para os dias correspondentes à apresentação dos artistas e que é restrita à localidade do evento.
No caso em epígrafe, a convenente apresentou somente cartas de exclusividade e contratos de cessão de direitos restritos ao dia da apresentação (peça 8, p. 379-396) , em desacordo com a jurisprudência desse Tribunal (Acórdão 5209/2015-TCU-Segunda Câmara - rel. Marcos Bemquerer, Acórdão 351/2015-TCU-Segunda Câmara - rel. Marcos Bemquerer, Acórdão 96/2008-TCU-Plenário - rel. Benjamin Zymler, Acórdão 2235/2014-TCU-Plenário - rel. Benjamin Zymler, Acórdão 1435/2017-TCU-Plenário - rel. Vital do Rêgo) . Logo, propõe-se rejeitar parcialmente as razões de justificativas do defendente, mantendo-se as irregularidades das letras a e c do item 21, retro.
Da Não Comprovação das Apresentações
Ainda conforme consta do Ofício 4492/2019-TCU/Seproc (peça 17) , de 14/9/2019, o responsável foi citado para apresentar alegações de defesa para a seguinte irregularidade:
não comprovação da boa e regular execução física de parte do objeto do Convênio 446/2010 (Siconv 734951) , celebrado entre o Ministério do Turismo e o município de União dos Palmares/AL, e que tinha por objeto o apoio à realização do Projeto intitulado "Festival Cultural e Paz";
...
Conduta: não apresentação de imagens (fotografias ou filmagens) ou outros documentos capazes de provar a realização das apresentações dos artistas/bandas Giovannine, Sarah Farias, Gênesis, Som da Colheita e Eveny;
De acordo com a Nota Técnica de Reanálise 042/2012 do MTur, as fotografias para comprovação das apresentações artísticas ou não foram apresentadas, ou não foi possível comprovar por meio delas a apresentação dos seguintes artistas/bandas (peça 1, p. 76-78) : Giovannine, Sarah Farias, Gênesis, Som da Colheita e Eveny.
Em sua resposta à citação, o responsável apresentou algumas fotografias, a fim de comprovar a apresentação dos artistas/bandas citados acima (peça 24, p. 8-9; peça 25) .
Posteriormente, o responsável apresentou novos elementos, contendo, além das imagens apresentadas anteriormente, fotos e mapas com a geolocalização de alguns estabelecimentos que aparecem nas fotos (peça 36) .
Além disso, em 16/12/2020, o responsável juntou aos autos certidão expedida pelo 2º Batalhão de Polícia Militar do Estado de Alagoas, atestando que realizou o policiamento ostensivo durante o evento denominado Festiva da Paz, acontecido na Praça Brasiliano Sarmento, na cidade de União dos Palmares/AL, em 22 de maio de 2010 (peças 39-40) .
Análise
Em uma primeira análise, quando foram apresentadas somente as fotografias, não foi possível confirmar que as apresentações realmente ocorreram no "Festival Cultural e Paz" de União dos Palmares - AL em 22/5/2010, pois não constavam das fotografias das apresentações dos artistas/bandas as faixas alusivas ao festival, que só é visível nas fotografias com o palco vazio (peça 24, p. 8-9) .
No entanto, com os novos elementos apresentados pelo responsável, acompanhados de mapas com a geolocalização de alguns estabelecimentos que aparecem nas fotos (peça 36, p. 5-8) , é possível constatar que as apresentações realmente ocorreram na cidade de União dos Palmares/AL.
Além das fotografias, foram apresentadas três declarações de testemunho assinadas por pastores evangélicos que atestam a realização dos shows executados pelos artistas/bandas mencionados acima (peça 24, p. 9) , bem como, uma certidão expedida, em 1/12/2020, pelo 2º Batalhão de Polícia Militar do Estado de Alagoas, atestando que realizou o policiamento ostensivo durante o evento denominado Festiva da Paz, acontecido na Praça Brasiliano Sarmento, na cidade de União dos Palmares/AL, em 22 de maio de 2010 (peças 39-40) .
Cabe destacar que a jurisprudência dessa Corte emanada no Acórdão 1435/2017-TCU-Plenário (Min. Rel. Vital do Rêgo) entende que falhas relativas aos contratos de exclusividade podem não ensejar, por si, julgamento de irregularidade das contas ou a condenação em débito de responsável, o que dependerá das circunstâncias do caso (Acórdão 1435/2017-TCU-Plenário, de relatoria do ministro Vital do Rêgo) .
No caso concreto, apesar de as fotografias apresentadas, quando analisadas por si só, não comprovarem que as apresentações realmente ocorreram no "Festival Cultural e Paz" de União dos Palmares - AL em 22/5/2010, os mapas e fotos de alguns estabelecimentos que aparecem nas imagens (peça 36, p. 5-8) , juntamente com a certidão expedida pelo Comandante do 2º BPM de Alagoas (peças 39-40) , corroboram que as apresentações foram realizadas no evento.
Destaca-se, porém, que não foram localizadas fotografias da apresentação de Eveny. No entanto, tendo em vista que sua apresentação consta do panfleto do evento (peça 24, p. 7) , que a realização do evento foi confirmada por autoridades religiosas e policiais e que todas as outras apresentações foram devidamente comprovadas, entende-se ser possível admitir que a referida banda também se apresentou no evento.
Assim, propõe-se acatar as alegações de defesa apresentadas pelo Sr. Areski Damara de Omena Freitas Junior e afastar o débito imputado ao responsável.
Entretanto, tendo em vista as graves infrações às normas legais cometidas pelo responsável, analisadas no item 21 anterior (letras 'a' e 'c') , e considerando que não é possível efetivamente aferir e reconhecer a ocorrência de boa-fé na conduta do Sr. Areski Damara de Omena Freitas Junior ou a ocorrência de outras excludentes de culpabilidade, propõe o julgamento pela irregularidade de suas contas e aplicação da multa prevista no art. 58, inciso II, da Lei 8.443/1992.
CONCLUSÃO
As razões de justificativa apresentadas pelo Sr. Areski Damara de Omena Freitas Junior lograram êxito em justificar somente uma das três graves infrações a normas legais encontradas na análise preliminar, restando não elididas as seguintes irregularidades encontradas no âmbito do Convênio 446/2010 - Siconv 734951:
contratação da empresa L. Carvalho da Silva Produções - Apoio 4 Eventos por meio de dispensa de licitação com base no art. 24, IV, da Lei 8.666/1993, sem que tal contratação se encaixasse na modalidade de dispensa de licitação prevista no citado dispositivo;
contratação irregular de intermediário entre o ente público e os artistas ou empresários exclusivos, no âmbito do processo de inexigibilidade de licitação que teve como objeto a contração da empresa L. Carvalho da Silva Produções - Apoio 4 Eventos (paga com recursos do Convênio 446/2010 - Siconv 734951) , ocasionada pela utilização indevida de inexigibilidade de licitação, visto que a interposta apresentou meras cartas de exclusividade restritas às datas e localis dos eventos, sem registro em cartório, e não publicada no Diário Oficial, as quais não se caracterizam como contrato de exclusividade válido para fins de contratação via inexigibilidade de licitação.
Já os argumentos constantes das alegações de defesa lograram afastar o débito imputado ao responsável. 
Entretanto, tendo em vista as graves infrações cometidas no âmbito do Convênio 446/2010 - Siconv 734951, não é possível efetivamente aferir e reconhecer a ocorrência de boa-fé na conduta do Sr. Areski Damara de Omena Freitas Junior ou a ocorrência de outras excludentes de culpabilidade, de forma que se propõe, desde logo, o julgamento pela irregularidade das contas, nos termos do art. 202, § 6º, do Regimento Interno/TCU, procedendo-se à aplicação da multa prevista no art. 58, inciso II, da Lei 8.443/1992.
Vale ressaltar que a pretensão punitiva do TCU, conforme Acórdão 1441/2016-TCU-Plenário (rel. Benjamin Zymler) , que uniformizou a jurisprudência acerca dessa questão, subordina-se ao prazo geral de prescrição indicado no art. 205 do Código Civil, que é de dez anos, contado da data de ocorrência da irregularidade sancionada, nos termos do art. 189 do Código Civil, sendo este prazo interrompido pelo ato que ordenar a citação, a audiência ou a oitiva do responsável. No caso em exame, não ocorreu a prescrição, uma vez que a assinatura dos contratos entre a Prefeitura Municipal de União dos Palmares - AL e a empresa L. Carvalho da Silva Produções - Apoio 4 Eventos, que deram origem às irregularidades passíveis de sanção, aconteceu em 18/5/2010 (peça 7, p. 164-166) e 22/5/2010 (peça 8, p. 405-410) e o ato que ordenou a citação e audiência é de 25/6/2019 (peça 15) , podendo, assim, ser aplicada sanção ao responsável.
PROPOSTA DE ENCAMINHAMENTO
	Diante do exposto, submetem-se os autos à consideração superior, propondo: 
julgar irregulares, nos termos dos arts. 1º, inciso I, 16, inciso III, alínea "b", da Lei 8.443/1992 c/c os arts. 19, parágrafo único, e 23, inciso III, da mesma Lei, e com arts. 1º, inciso I, 209, inciso II, 210, § 2º, e 214, inciso III, do Regimento Interno/TCU, as contas do Sr. Areski Damara de Omena Freitas Junior (CPF XXX.374.144-XX) , ex-Prefeito Municipal de União dos Palmares/AL.
aplicar ao Sr. Areski Damara de Omena Freitas Junior (CPF XXX.374.144-XX) a multa prevista no art. 58, II, da Lei 8.443/1992, fixando-lhe o prazo de quinze dias, a contar da notificação, para que comprove, perante o Tribunal (art. 214, III, a, do Regimento Interno do TCU) , o recolhimento da dívida aos cofres do Tesouro Nacional, atualizada monetariamente desde a data do acórdão proferido por este Tribunal até a do efetivo recolhimento, se paga após o vencimento, na forma da legislação em vigor;
	autorizar, desde logo, a cobrança judicial da dívida, caso não atendida a notificação, na forma do disposto no art. 28, inciso II, da Lei 8.443/1992;
	autorizar também, desde logo, se requerido, com fundamento no art. 26 da Lei 8.443, de 1992 c/c o art. 217, §§ 1º e 2º do Regimento Interno, o parcelamento da dívida em até 36 parcelas, incidindo sobre cada parcela, corrigida monetariamente, os correspondentes acréscimos legais fixando-lhe o prazo de quinze dias, a contar do recebimento da notificação, para comprovar perante o Tribunal o recolhimento da primeira parcela, e de trinta dias, a contar da parcela anterior, para comprovar os recolhimentos das demais parcelas, devendo incidir sobre cada valor mensal, atualizado monetariamente, os juros de mora devidos, no caso do débito, na forma prevista na legislação em vigor, alertando o responsável de que a falta de comprovação do recolhimento de qualquer parcela importará o vencimento antecipado do saldo devedor, nos termos do § 2º do art. 217 do Regimento Interno deste Tribunal;
encaminhar cópia do Acórdão que vier a ser prolatado ao Procurador-Geral da República no Estado de Alagoas, nos termos do § 3º do art. 16 da Lei 8.443/1992 c/c o § 7º do art. 209 do Regimento Interno do TCU, para adoção das medidas cabíveis, informando-lhe que o inteiro teor da decisão pode ser consultado no endereço www.tcu.gov.br/acordaos.
PARECER DO MINISTÉRIO PÚBLICO
O Ministério Público, à peça 48, manifestou-se de acordo com a proposta. Apenas acrescentou que documentos apresentados após a data da instrução (peças 45/47) não ensejam a restituição do processo à SecexTCE, "visto que os argumentos não diferem, em essência, daqueles já oferecidos nas outras três oportunidade" (peça 48, p. 1) .
É o Relatório.

Bruno Mendes (OAB/DF 44.498); Morgana Pedrosa de Barros Torres (OAB/AL 11.259)

Subprocurador-Geral Lucas Rocha Furtado.

TOMADA DE CONTAS ESPECIAL. CONVÊNIO. CONTRATAÇÃO IRREGULAR NÃO PRECEDIDA DE LICITAÇÃO. BURLA A LEI DE LICITAÇÕES. CONTAS IRREGULARES. MULTA.

TOMADA DE CONTAS ESPECIAL (TCE)

Secretaria de Controle Externo de Tomada de Contas Especial (SecexTCE).

Atuo força do art. 152 do Regimento Interno.
Nesta tomada de contas especial (TCE) , verificou-se irregularidade na aplicação de recursos federais recebidos pelo Município de União dos Palmares (AL) por força do Convênio 446/2010, acordo que o município firmou com o Ministério do Turismo, para a realização do "Festival Cultura e Paz". O valor do ajuste era de R$ 210.000,00, sendo R$ 200.000,00 de responsabilidade da União, integralmente repassados, e R$ 10.000,00 correspondentes à contrapartida do município. A irregularidade verificada consistiu na burla à lei de licitações, o que enseja o julgamento pela irregularidade das contas e a aplicação de multa.  Vejamos.
Areski Damara de Omena Freitas Junior, prefeito do Município de União dos Palmares (AL) entre 2009-2012, foi citado por débito, em razão da seguinte ocorrência (peça 17, p. 1) :
Irregularidade: não comprovação da boa e regular execução física de parte do objeto do Convênio 446/2010 (Siconv 734951) , celebrado entre o Ministério do Turismo e o município de União dos Palmares/AL, e que tinha por objeto o apoio à realização do Projeto intitulado "Festival Cultural e Paz";
O mesmo responsável foi chamado em audiência devido às seguintes ocorrências (peça 17, p. 1 e 2) :
Irregularidade 1: contratação da empresa L. Carvalho da Silva Produções - Apoio 4 Eventos por meio de dispensa de licitação com base no art. 24, IV, da Lei 8.666/1993, sem que tal contratação se encaixasse na modalidade de dispensa de licitação prevista no citado dispositivo;
[...]
Irregularidade 2: não apresentação de certidões negativas de débito (FGTS, INSS e Fazenda Nacional) relativas à empresa L. Carvalho da Silva Produções - Apoio 4 Eventos;
[...]
Irregularidade 3: contratação irregular de intermediário entre o ente público e os artistas ou empresários exclusivos, no âmbito do processo de inexigibilidade de licitação que teve como objeto a contração da empresa L. Carvalho da Silva Produções - Apoio 4 Eventos (paga com recursos do Convênio 446/2010 - Siconv 734951) , ocasionada pela utilização indevida de inexigibilidade de licitação, visto que a interposta apresentou meras cartas de exclusividade restritas às datas e localis dos eventos, sem registro em cartório, e não publicada no Diário Oficial, as quais não se caracterizam como contrato de exclusividade válido para fins de contratação via inexigibilidade de licitação;
A Secretaria de Controle Externo de Tomada de Contas Especial (SecexTCE) acolhe parcialmente os argumentos oferecidos. Afasta o débito, mas propõe julgar irregulares as contas do responsável e aplicar multa prevista no art. 58, inciso II, da Lei nº  8.443, de 1992. Concluiu o que destaco.
2.1 Os documentos juntados aos autos comprovaram a execução do objeto.
2.2 Não se aplica o disposto no art. 6º, inciso I, da Instrução Normativa nº  71, de 2012, que, em determinadas circunstâncias, dispensa a instauração de TCE. No caso ora analisado, a TCE foi instaurada porque o nome do ex-prefeito consta do rol de responsáveis de outros dois processos deste Tribunal cujos débitos, somados ao investigado neste processo, superam a importância de R$ 100.000,00.
2.3 É ônus do responsável comprovar a boa e regular aplicação dos recursos que gerir, sujeitando-se à imputação de débito caso não o faça, sendo dispensável a comprovação de dolo. Apenas a presença do elemento culpa é requerida para eventuais ações de ressarcimento no âmbito deste Tribunal.
2.4 A convenente apresentou somente cartas de exclusividade e contratos de cessão de direitos restritos ao dia da apresentação, o que fere a jurisprudência do Tribunal. Neste caso, não é possível a contratação direta por inexigibilidade de licitação. 
2.5 Não poderia ter havido dispensa de licitação para a locação de palco e de equipamentos para apresentações artísticas. Ao contrário do que o responsável alega, a necessidade de realização do evento não caracteriza situação emergencial, uma vez que se trata apenas de festival artístico/musical.
2.6 As certidões negativas que faltavam nos autos foram apresentadas, o que elide irregularidades elencadas na audiência.
2.7 Em desacordo com jurisprudência do Tribunal, ocorreu a contratação direta de empresa detentora apenas de cartas de exclusividade e de contratos de cessão de direitos dos artistas restritos ao dia da apresentação. O caso não se aplica às hipóteses elencadas no art. 25, III, da Lei nº  8.443, de 1993, que trata de inexigibilidade de licitação. Para este efeito, apenas se admitem contratos de exclusividade registrados em cartório, publicados no Diário Oficial, vedada a delimitação da vigência ao período e ao local de realização do respectivo evento.
O Ministério Público manifestou-se de acordo com a proposta. Apenas acrescentou que os documentos apresentados após a data da instrução, constantes das peças 45 a 47 não ensejam a restituição do processo à SecexTCE, "visto que os argumentos não diferem, em essência, daqueles já oferecidos nas outras três oportunidade" (peça 48, p. 1) .
Acolho a proposta oferecida pela unidade técnica, tomando a análise apresentada como razão para decidir, à exceção do que se refere à análise que passo a expor. 
2.8 Em sua defesa, o responsável alega que a contratação por dispensa de licitação ocorreu devido à incúria demonstrada pelo MTur, que demorou a aprovar o convênio. Alega também que a jurisprudência do Tribunal tem entendimento diverso ao exposto pela unidade técnica quanto aos efeitos da contratação de artista por inexigibilidade de licitação nos moldes ocorridos. Contudo, os documentos relativos à dispensa de licitação, referentes aos serviços de montagem da infraestrutura do evento, e à inexigibilidade de licitação para a contratação de músicos, revelam não apenas impropriedades, mas burla à Lei nº  8.666, de 1993. 
2.9 Devo registrar que, de fato, há julgados desta corte que, em tese, poderiam favorecer os argumentos desenvolvidos pelo responsável. Por exemplo, entre as decisões mencionadas pelo ex-prefeito, está o Acórdão nº  629/2020, de minha relatoria, do qual extraio o seguinte excerto:
12.	Registro que por meio do Acórdão 1435/2017-TCU-Plenário, relator Ministro Vital do Rêgo (com Voto de Revisor Ministro Augusto Sherman) , prolatado em sede de consulta, o TCU respondeu ao Ministério do Turismo o seguinte:
"9.2.1. a apresentação apenas de autorização/atesto/carta de exclusividade que confere exclusividade ao empresário do artista somente para o (s) dia (s) correspondente (s) à apresentação deste, sendo ainda restrita à localidade do evento, não atende aos pressupostos do art. 25, inciso III, da Lei 8.666/1993, representando impropriedade na execução do convênio;
9.2.2. do mesmo modo, contrariam o sobredito dispositivo legal as situações de contrato de exclusividade - entre o artista/banda e o empresário - apresentado sem registro em cartório, bem como de não apresentação, pelo convenente, do próprio contrato de exclusividade;
9.2.3. tais situações, no entanto, podem não ensejar, por si sós, o julgamento pela irregularidade das contas tampouco a condenação em débito do (s) responsável (is) , a partir das circunstâncias inerentes a cada caso concreto, uma vez que a existência de dano aos cofres públicos, a ser comprovada mediante instauração da devida tomada de contas especial, tende a se evidenciar em cada caso, entre outras questões, quando:
9.2.3.1. houver indícios de inexecução do evento objeto do convênio; ou
9.2.3.2. não for possível comprovar o nexo de causalidade, ou seja, que os pagamentos tenham sido recebidos pelo artista ou por seu representante devidamente habilitado, seja detentor de contrato de exclusividade, portador de instrumento de procuração ou carta de exclusividade, devidamente registrados em cartório."
13.	Embora tal consulta tenha sido respondida ao Ministério do Turismo em data posterior ao da autuação, no TCU, da presente TCE, essa decisão serve de baliza ao deslinde das questões postas nos autos em razão de ter incorporado os ditames dos subitens 9.5.1, 9.5.1.1 e 9.5.1.2 do Acórdão 96/2008-TCU-Plenário (relator Ministro Benjamim Zymler) .
14.	Ainda que tenham sido detectadas impropriedades na execução do objeto do Convênio nº 713264/2009 que contrariam os subitens 9.2.1 e 9.2.2 do Acórdão 1435/2017-TCU-Plenário, mas por si sós não podem ensejar o julgamento pela irregularidade das contas do responsável, nenhuma das duas hipóteses contidas nos itens 9.2.3.1 e 9.2.3.2 do mesmo decisum podem ser aplicadas ao caso em tela. [grifei]
2.10 Bem se vê que, naquela oportunidade, acolhi os argumentos de que a contratação por inexigibilidade de licitação como a verificada neste processo não enseja necessariamente o julgamento pela irregularidade das contas. Entretanto, é preciso analisar o caso concreto para encontrar a melhor solução para cada processo. É o que faço a seguir.
2.11 Em 22/3/2010, a empresa contratada manteve contato com o município, posto que, no documento de peça 8, p. 376, oferta os serviços artísticos para as atrações do evento, o qual já estava programado para o dia 22/5/2010, conforme mencionado no texto do documento. A proposta de convênio sequer havia sido apresentada ao MTur pelo município, o que veio a acontecer somente três dias depois, em 25/3/2010 (peça 1, p. 11/13 e p. 184) . Tal proposta já registrava, no plano de trabalho, a relação dos artistas e os respectivos valores cobrados, em tudo coincidentes com a oferta da empresa. O mesmo plano de trabalho relacionava também serviços de montagem da infraestrutura do evento e os respectivos preços (peça 1, p. 12/13) . Em 19/5/2010, três dias antes do festival e quase dois meses após à oferta da empresa e à apresentação do plano de trabalho ao MTur, o município providenciou pesquisa de preços junto a três fornecedores de serviços de montagem de infraestrutura de eventos, entre eles a mencionada empresa (peça 8, p. 370/375) . Esta apresentou orçamento que, em valores unitários, coincidia exatamente com o que consta na proposta apresentada pelo município ao ministério para a celebração do convênio (peça 1, p. 12/13) . 
2.12 Em suma, antes mesmo da apresentação da proposta de convênio ao MTur e quase dois meses antes da realização da pesquisa de preços, o município já havia tido contato com a empresa contratada e já sabia quais valores efetivamente pagaria pelos serviços que vieram a ser contratados por dispensa de licitação. Disso se depreende que a empresa já era a escolhida para prestar a totalidade dos serviços desde antes de apresentada a proposta de convênio ao ministério. Assim, o que ocorreu não foi apenas falha, mas direcionamento da contratação. Destarte, sobre-existe mácula nas contas do responsável por, no mínimo, culpa grave, o que motiva o julgamento pela irregularidade das contas e a aplicação de multa.
2.13 Quanto à existência de pareceres jurídicos favoráveis às contratações, estes não eram vinculantes, por isso, não retiraram a responsabilidade do gestor por ilegalidades nos processos de contratação. Sequer a ausência locupletamento por parte do gestor é capaz de afastar-lhe sansão decorrentes da conduta irregular nos processos de contratações, pois a multa aplicável não se refere a débito, mas a simples prática de ato de gestão ilegal.
Por fim, registro que há documento juntado ao processo, à peça 49, após o pronunciamento do Ministério Público. No entanto, o texto contém apenas a repetição, em essência, das razões de justificativa apresentada pelo responsável quanto às contratações não antecedidas por licitação.
Face ao exposto, Voto por que o Tribunal adote o Acórdão que ora submeto à consideração deste Colegiado.
TCU, Sala das Sessões, em 6 de julho de 2021.
RAIMUNDO CARREIRO 
Relator